臺灣士林地方法院刑事判決　　　　　　　 96年度訴字第951號
公　訴　人　臺灣士林地方法院檢察署檢察官
被　　　告　丙○○
選任辯護人　官信成　律師
　　　　　　范翔智　律師
被　　　告　乙○○
選任辯護人　許華雄　律師
上列被告因違反稅捐稽徵法等案件，經檢察官聲請簡易判決處刑
（95年度偵緝字第1042號、96年度偵字第1924號），本院士林簡
易庭認不宜以簡易判決處刑（96年度士簡字第1090號），移由本
院依通常程序審理，被告等於準備程序中就被訴事實為有罪之陳
述，本院合議庭裁定由受命法官獨任依簡式審判程序審理，並判
決如下：
    主  文
丙○○幫助納稅義務人以詐術逃漏稅捐，處有期徒刑伍月，如易
科罰金，以銀元參佰元即新臺幣玖佰元折算壹日，減為有期徒刑
貳月又拾伍日，如易科罰金，以銀元參佰元即新臺幣玖佰元折算
壹日。
乙○○公司負責人為納稅義務人以詐術逃漏稅捐，處有期徒刑參
月，如易科罰金以銀元參佰元即新臺幣玖佰元折算壹日，減為有
期徒刑壹月又拾伍日，如易科罰金以銀元參佰元即新臺幣玖佰元
折算壹日。
    事  實
一、乙○○自民國88年7 月1 日起至91年4 月19日止，係設於臺
    北市○○區○○路159 號5 樓之1 納稅義務人萬聯通汽車有
    限公司（下稱萬聯通公司）登記之負責人；丙○○則實際負
    責萬聯通公司每年度製作及申報員工「各類所得扣繳暨免扣
    繳憑單」及憑該單據申報該公司營利事業所得稅等業務，是
    為從事業務之人。丙○○明知甲○○並非萬聯通公司之員工
    ，且其自89年1 月1 日至89年12月31日止，並未領取萬聯通
    公司任何薪資，竟於90年1 月間某日，基於幫助萬聯通公司
    逃漏營利事業所得稅之故意，利用不知情之會計師事務所人
    員，將甲○○89年度於萬聯通公司所得薪資400,000 元之虛
    偽事實登載於其業務上製作之「各類所得扣繳暨免扣繳憑單
    」私文書上（下稱扣繳憑單），持向財政部臺北市國稅局申
    報稅捐而行使之，再由不知情之會計人員據以製作萬聯通公
    司89年度營利事業所得稅結算申報書，於90年2 月20日至3
    月31日間某日，將上開不實薪資支出列為營業成本，並持向
    財政部臺北市國稅局申報稅捐，幫助萬聯通公司以詐術逃漏
    該公司89年度營利事業所得稅100,000 元，足生損害於甲○○及稅捐稽徵機關稅務稅務管理之正確性。
二、案經臺北市政府警察局萬華分局報告臺灣臺北地方法院檢察
    署檢察官呈請臺灣高等法院檢察署檢察長令轉臺灣士林地方
    法院檢察署檢察官偵查及該署檢察官於他案件中簽分偵查聲
    請簡易判決處刑，嗣改依通常程序審理。
    理  由
一、上開犯罪事實，業據被告丙○○、乙○○於本院審理中坦承
    不諱，核與證人甲○○於檢察官偵查中證述相符，並有財政
    部臺灣省北區國稅局核定甲○○89年度綜合所得稅通知書影
    本1 紙、臺北市政府建設局第一科保管之萬聯通公司登記案
    卷資料1 份、財政部臺北市國稅局96年7 月26日財北國稅審
    一字第0960067852號函1 紙附卷可憑 ，應甚明確。
二、按公司為法人，公司負責人為自然人，二者在法律上並非同
    一人格主體。公司負責人為公司之代表，其為公司所為行為
    ，應由公司負責。故公司負責人為公司以不正當方法逃漏稅
    捐，因納稅義務人為公司，其所觸犯稅捐稽徵法第41條之罪
    之犯罪或受罰主體，仍為公司，而非公司負責人，僅因公司
    於事實上無從擔負自由刑之責任，基於刑事政策上之考慮，
    同法第47條第1 款將納稅義務人之公司應處徒刑之規定，轉
    嫁於公司負責人。是公司負責人依該條款而適用徒刑之處罰
    ，乃屬代罰之性質，並非因其本身之犯罪而負行為責任，自
    與其本身為犯罪主體所犯其他罪名間，無從成立牽連犯關係
    ，而應分論併罰，迭經最高法院以92年度台上字第4025號、
    91年度台上字第2093、3130號等判決揭示甚明。本件被告乙○○既於89年度仍係萬聯通公司之登記負責人，又於本院96
    年10月30日準備程序及審理中自承其默許萬聯通公司在業務
    上使用其印章，若公司業務上要使用其名義開票，必須經過
    其同意，公司車貸所開之支票有經過其同意等語，顯見其已
    參與萬聯通公司業務之行為，揆諸上開說明，萬聯通公司涉
    犯稅捐稽徵法第41條詐術逃漏稅捐之刑責應轉嫁於其本人，
    惟被告丙○○並非萬聯通公司之登記負責人，萬聯通公司詐
    術逃漏稅捐之刑責當不能轉嫁於其本人，然其上開行為，應
    認已構成幫助納稅義務人萬聯通公司以詐術逃漏稅捐之犯行
    ，堪以認定。
三、核被告乙○○所為，係犯稅捐稽微法第47條第1 款、第41條
    之詐術逃漏稅捐罪。而被告丙○○為從事業務之人，扣繳憑
    單為其業務上所製作之文書，被告丙○○明知89年度萬聯通
    公司未支付400,000 元薪資予甲○○，竟利用不知情之會計
    人員，登載甲○○89年度於萬聯通公司之薪資所得400,000
    元於扣繳憑單，持向財政部臺北市國稅局申報稅捐而行使之
    ，核其所為，係犯刑法第216 條、第215 條之行使業務登載
    不實之文書罪、稅捐稽徵法第43條第1 項幫助詐術逃漏稅捐
    罪。至被告將上開不實薪資支出列於萬聯通公司89年度營利
    事業所得稅結算申報書，持以申報稅捐，因報稅並非其業務
    之行為，自無上開罪責之適用。又被告丙○○登載不實業務
    文書之低度行為為行使之高度行為所吸收，不另論罪；再其
    利用不知情之會計師事務所人員填製上開扣繳憑單、向稅捐
    稽徵機關申報，係利用不知情之他人為工具而實施犯罪行為
    ，應依間接正犯論處。
四、按被告等行為後，刑法於94年2 月2 日修正公布，95年7 月
    1 日施行，其中修正第2 條（新舊法之比較適用）、第55條
    （牽連犯）、第33條第5 款（罰金刑）等規定。其中刑法第
    2 條係規範行為後法律變更所生新舊法律比較適用之準據法
    ，是刑法第2 條本身雖經修正，但該條文既屬適用法律之準
    據法，本身尚無比較新舊法之問題，應逕適用裁判時即修正
    後刑法第2 條規定以決定適用之刑罰法律，先予敘明。再者
    ，
  (一)行為後法律有變更者，適用行為時之法律。但行為後之法律
    有利於行為人者，適用最有利於行為人之法律，修正後刑法
    第2 條第1 項定有明文。又比較時應就罪刑有關之共犯、未
    遂犯、想像競合犯、牽連犯、連續犯、結合犯，以及累犯加
    重、自首減輕暨其他法定加減（如身分加減）與加減例等一
    切規定，綜其全部罪刑之結果而為比較。再從刑附屬於主刑
    ，除法律有特別規定者外，依主刑所適用之法律（最高法院
    95年第8 次刑事庭會議決議參照）。
  (二)修正前刑法第55條有關「犯一罪而其方法或結果之行為犯他
    罪名者，從一重處斷」之牽連犯規定，經修正刪除。被告丙○○於本案所為行使業務上登載不實文書罪、幫助詐術逃漏
    稅罪之犯行均發生於刑法修正之前，其各罪間有方法、目的
    之牽連關係，為牽連犯，依修正前刑法第55條規定，應從一
    重之幫助詐術逃漏稅捐罪處斷，而刑法修正後被告丙○○所
    為並無牽連犯之適用，均應分論併罰，是修正前之規定對被
    告丙○○較為有利。
  (三)罰金刑部分，刑法分則編各罪所定罰金刑之貨幣單位原為銀
    元，修正前刑法第33條第5 款規定：「罰金：1 元（銀元）
    以上。」，而依罰金罰鍰提高標準條例規定，就72年6 月26
    日前修正之刑法部分條文罰金數額提高2 至10倍，其後修正
    者則不提高倍數，並依現行法規所定貨幣單位折算新臺幣條
    例規定，以銀元1 元折算新臺幣3 元；修正後刑法第33條第
    5 款規定：「罰金：新臺幣1,000 元以上，以百元計算之。
    」，刑法第33條第5 款所定罰金貨幣單位經修正為新臺幣後
    ，刑法分則各罪所定罰金刑之貨幣單位亦應配合修正為新臺
    幣，為使刑法分則編各罪所定罰金之最高數額與刑法修正前
    趨於一致，乃增訂刑法施行法第1 條之1 ：「中華民國94年
    1 月7 日刑法修正施行後，刑法分則編所定罰金之貨幣單位
    為新臺幣。94年1 月7 日刑法修正時，刑法分則編未修正之
    條文定有罰金者，自94年1 月7 日刑法修正施行後，就其所
    定數額提高為30倍。但72年6 月26日至94年1 月7 日新增或
    修正之條文，就其所定數額提高為3 倍。」；從而，刑法分
    則編各罪所定罰金刑之最高數額，於上開規定修正後並無不
    同，惟修正後刑法第33條第5 款所定罰金刑最低數額，較之
    修正前提高，自以修正前刑法第33條第5 款規定有利於被告
    。
  (四)綜上，本件經綜合觀察全部罪刑比較之結果，依修正後刑法
    第2 條第1 項前段規定，被告丙○○於本案所為行使業務上
    登載不實文書罪、幫助詐術逃漏稅罪之犯行均發生於刑法修
    正之前，其各罪間有方法、目的之牽連關係，為牽連犯，應
    適用較有利於被告丙○○之修正前刑法第55條規定，從一重
    之幫助詐術逃漏稅捐罪處斷，並適用修正前刑法第33條第5
    款之規定。
  (五)另修正刑法係自95年7 月1 日起施行，在此之前，刑法分則
    編有關罰金刑之貨幣單位係銀元；且依刑法分則編應處罰金
    者，應適用罰金罰鍰提高標準條例第1 條之規定；亦即應按
    各該具體條文制定或修正之時間先後，定其提高之倍數。惟
    被告行為後，刑法施行法增訂第1 條之1 ，於95年6 月14日
    經總統公布，並自同年7 月1 日起施行；該條規定：「中華
    民國94年1 月7 日刑法修正施行後，刑法分則編所定罰金之
    貨幣單位為新臺幣。94年1 月7 日刑法修正時，刑法分則編
    未修正之條文定有罰金者，自94年1 月7 日刑法修正施行後
    ，就其所定數額提高為30倍。但72年6 月26日至94年1 月7
    日新增或修正之條文，就其所定數額提高為3 倍」。亦即自
    95年7 月1 日起，刑法分則編所定罰金之貨幣單位，由原來
    之銀元改為新臺幣；且94年1 月7 日刑法修正時，刑法分則
    編未修正之條文定有罰金者，自95年7 月1 日起，有關罰金
    之數額提高為30倍。刑法第216 條、第215 條之罪自24 年7
    月1 日施行後即未再修正，依增訂刑法施行法第1 條之1 之
    規定，其罰金以新臺幣為單位，數額應提高30倍。此與增訂
    前之罰金以銀元為單位，且適用罰金罰鍰提高標準條例第1
    條前段之結果應提高10倍，而新臺幣與銀元之比例為3 ：1
    ，換算結果亦為30倍者，並無不同。亦即增訂刑法施行法第
    1 條之1 之意旨，僅在使刑法規範之罰金刑之貨幣單位，一
    律改為新臺幣，並使增訂前後有關罰金刑提高之倍數一致，
    對被告而言，並無有利、不利之比較適用之問題，且此增訂
    之規定應屬罰金罰鍰提高標準條例第1 條但書之情形，當無
    同條前段規定之適用，自應逕行適用刑法施行法第1 條之1
    之規定。
  (六)爰審酌被告丙○○犯罪之動機、目的、手段，被告乙○○為
    萬聯通公司登記負責人，因萬聯通公司故意逃漏稅捐致甲○○所受損害及致稅捐機關對於稅務行政之管理資料生不正確
    之結果，逃漏稅捐數額，所生危害並非鉅大，犯罪後又已坦
    承犯行，態度良好等一切情狀，分別量處如主文所示之刑。
    再被告等行為後，刑法第41條曾於90年1 月10日修正公布，
    同年月12日生效，又於94年2 月2 日修正公布，95年7 月1
    日施行。90年1 月10日修正前之刑法第41條規定，犯最重本
    刑為3 年以下有期徒刑以下之刑之罪，而受6 個月以下有期
    徒刑或拘役之宣告，因身體、教育、職業或家庭之關係，執
    行顯有困難者，得以1 元以上3 元以下折算1 日，易科罰金
    ；90年1 月10日修正後之刑法第41條第1 項前段規定：「犯
    最重本刑為5 年以下有期徒刑以下之刑之罪，而受6 個月以
    下有期徒刑或拘役之宣告，因身體、教育、職業、家庭之關
    係或其他正當事由，執行顯有困難者，得以1 元以上3 元以
    下折算1 日，易科罰金」，依修正前罰金罰鍰提高標準條例
    第2 條（現已刪除）規定，就其原定數額提高為100 倍折算
    1 日，則查被告所犯之上開之罪，其最重本刑為3 年以下有
    期徒刑，依90年1 月10日修正前後規定均得易科罰金，並無
    有利不利之差別，惟被告於行為時之易科罰金折算標準，應
    以銀元300 元折算1 日，經折算為新臺幣後，應以新臺幣90
    0 元折算為1 日；而於95年7 月1 日修正公布施行之刑法第
    41條第1 項前段則規定：「犯最重本刑為5 年以下有期徒刑
    以下之刑之罪，而受6 個月以下有期徒刑或拘役之宣告者，
    得以新臺幣1,000 元、2,000 元或3,000 元折算1 日，易科
    罰金」，比較修正前後之易科罰金折算標準，以修正前之規
    定較有利於被告，依刑法第2 條第1 項前段之規定，自應適
    用90年1 月10日修正前刑法第41條及修正前罰金罰鍰提高標
    準條例第2 條之規定定其易科罰金之折算標準。另被告等均
    係於96年4 月24日以前犯本罪，應依中華民國96年罪犯減刑
    條例第2 條第1 項第3 款之規定減其宣告刑期2 分之1 ，並
    均諭知易科罰金之折算標準。
據上論斷，應依刑事訴訟法第452 條、第273 條之1 第1 項、第
299 條第1 項前段，稅捐稽徵法第47條第1 款、第41條、第43條
第1 項，中華民國96年罪犯減刑條例第2 條第1 項第3 款、第7
條、第9 條，刑法第11條前段、第2 條第1 項前段、第216 條、
第215 條、94年2 月2 日修正前刑法第55條、90年1 月10日修正
前刑法第41條，刑法施行法第1 條之1 第1 項、第2 項前段，修
正前罰金罰鍰提高標準條例第2 條，現行法規所定貨幣單位折算
新臺幣條例第2 條，判決如主文。
本案經檢察官翁偉倫到庭執行職務。
中　　華　　民　　國　　96　　年　　11　　月　　6 　　日
                刑事第一庭法  官  雷雯華
以上正本證明與原本無異。
如不服本判決，應於收受送達後10日內向本院提出上訴書狀，其
未敘述上訴之理由者並得於提起上訴後20日內向本院補提理由書
（均須按他造當事人之人數附繕本）。
                          書記官  陳如玲
中　　華　　民　　國　　96　　年　　11　　月　　6 　　日
附錄本案論罪科刑法條之依據:
稅捐稽徵法第41條
納稅義務人以詐術或其他不正當方法逃漏稅捐者，處5 年以下有
期徒刑、拘役或科或併科新台幣6 萬元以下罰金。
稅捐稽徵法第47條
本法關於納稅義務人、扣繳義務人及代徵人應處徒刑之規定，於
左列之人適用之：
一  公司法規定之公司負責人。
二  民法或其他法律規定對外代表法人之董事或理事。
三  商業登記法規定之商業負責人。
四  其他非法人團體之代表人或管理人。
稅捐稽徵法第43條
教唆或幫助犯第 41 條或第 42 條之罪者，處 3 年以下有期徒刑
、拘役或科新台幣 6 萬元以下罰金。
稅務人員、執行業務之律師、會計師或其他合法代理人犯前項之
罪者，加重其刑至二分之一。
稅務稽徵人員違反第 33 條規定者，除觸犯刑法者移送法辦外，
處1萬元以上5萬元以下罰鍰。
刑法第216條
行使第210 條至第215 條之文書者，依偽造、變造文書或登載不
實事項或使登載不實事項之規定處斷。
刑法第215條
從事業務之人，明知為不實之事項，而登載於其業務上作成之文
書，足以生損害於公眾或他人者，處3 年以下有期徒刑、拘役或
5 百元以下罰金。
